臺灣高雄地方法院刑事裁定
111年度聲更一字第2號
聲明異議人
即受刑人    傅佳宏


上列聲明異議人因洗錢防制法案件，不服檢察官之執行指揮（臺
灣高雄地方檢察署111年度執字第1425號），聲明異議，本院裁
定後，經臺灣高等法院高雄分院發回，本院裁定如下：
    主  文
臺灣高雄地方檢察署檢察官111年度執字第1425號不准受刑人傅
佳宏易服社會勞動之執行指揮處分撤銷。
    理  由
一、聲明異議意旨略以：聲明異議人即受刑人（下稱受刑人）傅
    佳宏因幫助洗錢犯行，經本院以110年度簡字第2867號判處
    有期徒刑3月，併科罰金新臺幣2萬元，罰金如易服勞役，以
    新臺幣1仟元折算1日確定。受刑人接獲臺灣高雄地方檢察署
    （下稱高雄地檢署）通知於111年4月28日到案執行，且不准
    易服社會勞動。而執行檢察官不准易服社會勞動之主要理由
    不外：「受刑人前因三犯以上施用毒品，有確因不執行所宣
    告之刑，難收矯正之效，或難維持法秩序之原因」等語。然
    受刑人曾犯施用毒品案件固屬事實，惟已戒治完畢，並無繼
    續施用毒品傾向，亦已經不起訴處分在案；出監後，經多次
    採尿複驗，均呈陰性反應，足證受刑人已完全戒治成功，無
    繼續施用毒品之傾向。又受刑人現待業中，經濟拮据與妻已
    離異，家中有年屆60歲之父親、80餘歲之祖母及5歲之女兒
    亟需受刑人扶養照顧，倘受刑人入監執行，以上親人將頓失
    依靠，無所適從，可能衍生家庭及社會問題。懇請法院裁定
    撤銷檢察官不准易服社會勞動之執行指揮處分，准受刑人以
    服社會勞動代替刑期等語。
二、受6月以下有期徒刑或拘役之宣告，不符刑法第41條第1項易
    科罰金之規定者，得依前項折算規定，易服社會勞動；前項
    之規定，因身心健康之關係，執行顯有困難者，或易服社會
    勞動，難收矯正之效或難以維持法秩序者，不適用之，刑法
    第42條第2項、第3項定有明文。上開法條所稱「難收矯正之
    效」及「難以維持法秩序」，屬不確定法律概念，此係立法
    者賦予執行者具體裁量權，依具體個案考量犯罪所造成法秩
    序等公益之危害大小，施以自由刑、罰金刑或社會勞動以避
    免受刑人再犯之效果高低等因素，據以審酌得否准予易服社
    會勞動，亦即就自由刑維持法秩序之「一般預防目的」及有
    效矯治受刑人，使其回歸社會之「特別預防目的」衡平裁量
    ，倘執行檢察官處分時業已具體說明不准易服社會勞動之理
    由，且未有逾越法律授權、專斷等濫用權力之情事，固不得
    遽謂執行檢察官之執行指揮為不當。然檢察官之執行指揮倘
    違反其機關內部所定之裁量基準，而有裁量瑕疵或違法之情
    事，法院即有介入審查之必要，俾符正當法律程序之保障。
    又為妥適運用刑法易服社會勞動之相關規定，並使檢察機關
    辦理易服社會勞動在執行作業上有統一客觀之標準可循，法
    務部於98年7月6日以法檢字第0980802521號函訂定檢察機關
    辦理易服社會勞動作業要點，嗣於99年6月3日以法檢字第09
    90803722號函修正公布，於同日生效，其中第5點第8款規定
    ：「有下列情形之一者，應認有確因不執行所宣告之刑，難
    收矯正之效或難以維持法秩序之事由：1.三犯以上且每犯皆
    因故意犯罪而受有期徒刑宣告之累犯。2.前因故意犯罪而受
    逾6月有期徒刑之宣告，執行完畢或赦免後，5年以內故意再
    犯本案而受有期徒刑之宣告者。3.前因故意犯罪於假釋中，
    故意再犯本案而受有期徒刑之宣告者。4.三犯以上施用毒品
    者。5.數罪併罰，有4罪以上因故意犯罪而受有期徒刑之宣
    告者。」，執行檢察官所為准否易服社會勞動之執行命令，
    自應受上開作業要點拘束。惟前揭作業要點所稱「三犯以上
    施用毒品者」，參諸我國現行刑法體系，因施用毒品而構成
    刑事犯罪，經法院裁判有罪者，必屬因故意犯罪而受有期徒
    刑之宣告（毒品危害防制條例第10條規定），且作業要點既
    已臚列其他故意犯罪而受有期徒刑宣告之態樣，復有別於其
    他各點而單獨規定，自係就施用毒品罪本身所為之特別規定
    ，並不及於其他類型之犯罪。立法理由謂：「施用毒品者，
    易成癮，戒斷困難，再犯危險性高，易服社會勞動難收矯正
    之效。三犯以上者，已足堪認定成癮。所謂三犯以上包含三
    犯，「犯次」之認定與毒品一犯、二犯、三犯之認定概念相
    同。初犯經觀察勒戒或強制戒治而為不起訴處分者即屬一犯
    。為避免認定太過複雜，以犯毒品危害防制條例之施用毒品
    罪為限，違反肅清煙毒條例或麻醉藥品管理條例之施用毒品
    罪者，不包含在內。」已明白揭櫫難收矯正效果，係因施用
    毒品成癮、戒斷不易之故，且其計算次數之方式亦與其他犯
    罪類型不同（最高法院111年度台抗字第578號刑事裁定參照
    ）。是前揭「三犯以上施用毒品者」，依其文義應係專指行
    為人三犯以上之「施用毒品罪」，不執行所宣告之刑，難收
    矯正之效或難以維持法秩序而言。
三、受刑人傅佳宏前於民國109年間因幫助洗錢犯行，經本院以1
    10年度簡字第2867號判處有期徒刑3月，併科罰金新臺幣2萬
    元，罰金如易服勞役，以新臺幣1仟元折算1日確定，有判決
    書在卷可查。受刑人針對有期徒刑3月部分聲請易服社會勞
    動，經高雄地檢署檢察官以受刑人前因3犯以上施用毒品，
    有因不執行所宣告之刑，難收矯正之效或難以維持法秩序之
    原因，駁回其聲請等情，有上開確定判決，及執行命令、審
    查表等在卷可憑（見本院聲卷頁29、31、71頁），並經本院
    向高雄地檢署調閱該署111年度執字第1425號執行卷宗核閱
    屬實。足見檢察官執行指揮書所為之執行命令，係以受刑人
    有「三犯以上施用毒品者」之事由，認有確因不執行所宣告
    之刑，難收矯正之效或難以維持法秩序之事由，經審核認不
    准易服社會勞動無訛。
四、本院認為：受刑人傅佳宏係因幫助洗錢犯行經判處有期徒刑
    3月確定，已述之如前，亦即受刑人並非因施用毒品罪而受
    執行。參諸前揭說明，原執行命令以「三犯以上施用毒品者
    」為由而不准受刑人易服社會勞動，顯然與法務部所訂前揭
    「檢察機關辦理易服社會勞動作業要點」之規定不合，難謂
    無裁量上之瑕疵。又本案既非毒品案件之刑罰執行，則受刑
    人前所犯施用毒品犯行與本案幫助洗錢犯行之間究竟有何「
    確因不執行所宣告之刑，難收矯正之效或難以維持法秩序」
    實質內在關聯性或合理正當聯結關係，亦屬不明，檢察官未
    詳為說明，就駁回受刑人易服社會勞動之聲請，也有理由不
    備之嫌。受刑人執以指摘原執行指揮命令不當，為有理由，
    自應由本院將執行指揮命令撤銷，由執行檢察官另為妥適之
    處分。
據上論結，應依刑事訴訟法第486條，裁定如主文。　　
中　　華　　民　　國　　111 　 年　　9 　　月　　6　　日
                  刑事第九庭   法　官  黃三友
以上正本證明與原本無異。
如不服本裁定應於送達後5日內向本院提出抗告狀。
中　　華　　民　　國　　111 　年　   9 　　月　　6　　日
                               書記官  林豐富